【裁判字號】    89,訴,380
【裁判日期】    900720
【裁判案由】    業務過失致死
【裁判全文】
臺灣花蓮地方法院刑事判決                        八十九年度訴字第三八號
    公  訴  人  臺灣花蓮地方法院檢察署檢察官
    被      告  丙○○
    被      告  乙○○
    共      同
    選任辯護人  張靜
右列被告因業務過失致人於死案件，經檢察官提起公訴（八十九年度偵字第二三九○
號），本院判決如左︰
    主  文
丙○○、乙○○均無罪。
    理  由
一、公訴意旨略以：被告丙○○係榮民工程股份有限公司花蓮大理石工廠西林工場（
    下稱西林工場）主任，被告乙○○係西林工場工程員，二人均從事西林工場漏斗
    型裝卸倉之安全檢查與督導業務，於例行檢查上開漏斗型裝卸倉時，得悉該裝卸
    倉常有故障，竟未積極派員徹底檢修，致該漏斗型裝卸倉，因支撐鋼樑之強度減
    低，使林清光於民國八十七年六月二十三日十六時十五分許，駕駛車號ＧＶ─○
    九八號大貨車至該處裝載碎石時，因漏斗型裝卸倉倒塌當場壓斃，案經台灣高等
    法院花蓮分院檢察署檢察長發交偵辦，因認被告共同涉犯刑法第二百七十六條第
    二項之業務過失致死罪嫌云云。
二、按犯罪事實應依證據認定之，無證據不得推定其犯罪事實；又不能證明被告犯罪
    者，應諭知被告無罪之判決，刑事訴訟法第一百五十四條、第三百零一條第一項
    分別定有明文。再被告之自白，不得作為有罪判決之唯一證據，仍應調查其他必
    要之證據，以察其是否與事實相符，刑事訴訟法第一百五十六條明文可參。又事
    實之認定，應憑證據，如未能發現相當證據，或證據不足以證明，自不能以推測
    或擬制之方法，為裁判基礎（最高法院四十年台上字第八六號判例參照）。再按
    行為人雖非故意，但按其情節應注意，並能注意，而不注意者，為過失，又行為
    人對於構成犯罪之事實，雖預見其能發生而確信其不發生者，以過失論，刑法第
    十四條第一、二項定有明文。前者在學說上稱為無認識過失，後者為有認識過失
    。而刑法第十四條第一項之無認識過失，以行為人對於結果之發生應注意並能注
    意（即有預見之可能）而不注意為其成立要件（最高法院十八年上字第四二二號
    、二十六年上字第一七五四號判例意旨可資參照）。
三、訊據被告丙○○固然坦承其為西林工場主任，被告乙○○坦承其為西林工場工程
    員等情不諱，惟堅決否認其有何業務過失致死之犯行，辯稱：
  (一)被告丙○○辯稱：我認為我沒有過失，依礦場安全法而言，我只負監督之責，依
    勞工安全衛生法而言，我並不是雇主。
  (二)被告乙○○辯稱：這不是我業務經管負責的範圍，我是坑外安全督察員，工作地
    點離事發地約有八公里外的山上採礦場（海拔八百公尺），我幾乎每天都不在案
    發地點工作；該事件應該是機電安全督察員方敏義負責。漏斗型裝卸倉是屬於機
    電設施。
  (三)被告之選任辯護人辯護意旨略以：
  1.被告所屬之西林工場固應依勞工安全衛生法第十四條規定，設置勞工安全衛生組
    織及人員，對西林工場之作業實施安全衛生管理，但這是針對西林工場本身之作
    業範圍而言，不及於承攬人之作業範圍，因而承攬採礦之承攬人伯軍實業有限公
    司（下稱伯軍公司）及承攬運送成品之承攬人煌順汽車貨運有限公司（下稱煌順
    公司）必須依勞工安全衛生法第十六條、第十四條規定設置勞工安全衛生組織及
    人員，故伯軍公司與大理石工廠所簽訂之合約書第十三條即有伯軍公司應指派電
    氣負責人、安全衛生管理員、礦場安全管理員、安全督察員及機電督察員各乙名
    ，實施各項自動安全檢查業務之約定，伯軍公司亦填載有廠商安全衛生主管人員
    報備書予大理石工廠，其安衛業務主管人員為楊燦煌，另煌順公司與大理石工廠
    所簽訂之契約第十四條亦約定：煌順公司應確實加強勞工安全衛生，如發生意外
    事故，蓋由煌順公司自行負責與大理石工廠無涉，契約附件即安全衛生及環境保
    護工作管理特別條款並有詳細規範，煌順公司亦有填具廠商安全衛生主管人員報
    備書，安衛業務主管人員為黃美琪，煌順公司並同時簽有一紙契約承擔承諾書，
    上載其公司自八十六年九月十二日起概括承受大理石工廠之一切權利及義務。可
    見在煌順公司之上開承攬契約作業範圍內，應依勞工安全衛生法負雇主責任的為
    煌順公司，而非大理石工廠或西林工場，更非被告二人。但大理石工廠依勞工安
    全衛生法第十六條之規定，應與承攬人煌順公司負民事連帶賠償責任，此所以大
    理石工廠及煌順公司與被害人林清光配偶達成民事和解之原因。
  2.在煌順公司承攬契約作業範圍內，大理石工廠之為事業單位，以其事業招人承攬
    時，係由承攬人就承攬部分負勞工安全衛生法所定之雇主責任，如果西林工場只
    有承攬作業之業務，從法律上規範看來，西林工場根本可以不必設置勞工安全衛
    生組織及人員，但因西林工場之業務不僅只有承攬業務，還有其他業務之作業，
    因此被告仍有設置勞工安全衛生人員之必要，但彼此間之勞工安全衛生組織及人
    員應各有作業範圍內之職掌，互不重複，大理石工廠於八十九年十月三日函覆檢
    察官所附被告有關勞工安全衛生職責相關文件，固係事實，但不意味西林工場就
    必須負雇主之責任，更不意味被告必須就承攬人煌順公司承攬業務範圍內之疏失
    負業務過失致人於死罪責。
  3.本案檢察官也肯認被告並未觸犯勞工安全衛生法之刑責，可見被告並無注意義務
    ，被告雖坦承就漏斗型裝卸倉有檢查之責任云云，然這是在無承攬人出現之情況
    時，西林工場身為雇主必係如此，但本案因有承攬人煌順公司居雇主地位，被告
    本無檢查義務，雖被告仍就煌順公司承攬範圍內之作業設備為例行性不定期安全
    檢查，固有加強安全維護之作用，但究非被告依法應負之義務，而是額外的作為
    而已。依法應負檢查義務的應為卸貨使用人即承攬人煌順公司。
  4.西林工場之漏斗型裝卸倉共有三座七斗，八十七年六月二十三日下午倒塌一座二
    斗，此三座七斗漏斗型裝卸倉何時設置？據悉已有十餘年歷史，均在被告任職西
    林工場之前而不可考，縱被告身為勞工安全衛生人員，而依法有檢查該等漏斗型
    裝卸倉之義務，則被告是否可經由例行性不定期之安全檢查即可檢查出而知悉「
    支撐鋼樑之強度減低，將有倒塌之可能或危險」？據台灣省政府建設廳函覆之礦
    場災變調查報告所載：漏斗型裝卸倉之所以倒塌，並非僅因「支撐鋼樑之強度減
    低」此依靜態因素，還包括被害人林清光駕駛曳引車（即大貨車）倒車進入及鏟
    裝機清除礦石成品作業時難免有撞擊裝卸倉支撐鋼樑之情形，加上事故發生時之
    豪雨等情，被告有無期待可能性？又裝卸倉會有故障，但故障是否就是造成裝卸
    倉倒塌壓斃林清光之原因？檢察官採否定看法，因檢察官認定之原因是「支撐鋼
    樑強度減低」，而非其他故障因素，因此倒塌之裝卸倉縱在例行性檢查時常有故
    障，亦與倒塌之原因無關，當然也與林清光之死亡無相當因果關係，依花蓮縣機
    械商業同業公會勘查會議記錄，經專業人員核算裝卸倉結構強度於靜態時，應為
    容許，而在動態時恐怕連專業人員都無法鑑定，則是否可期待被告僅係勞工安全
    衛生人員並非機械結構專業人員，能在例行性檢查時得以知悉「支撐鋼樑之強度
    減低會致倒塌之結果」？
  5.依安全日誌記載可知，倒塌的漏斗型裝卸倉曾於八十七年二月十日、二月十八日
    、四月八日及五月二十三日分別保養或補強過，又西林工場的機電設備，每天在
    作業之前都有例行性安檢（除非當天未作業），只是如無任何須保養及補強處，
    安全日誌上就未予記載。
四、本件公訴人認被告涉犯右揭罪嫌，無非以被告坦承其等有檢查該漏斗型裝卸倉之
    責任，該裝卸倉係因支撐鋼樑之強度減低致倒塌，此有臺灣省政府建設廳函送之
    礦場災變調查報告書影本一份可憑，及被害人林清光係因該裝卸倉倒塌當場失血
    死亡，亦經檢察官督同法醫師相驗屬實，製有勘驗筆錄、相驗屍體證明書、驗斷
    書在卷可憑，暨榮民工程股份有限公司（下稱榮工公司）大理石工廠八十九年十
    月三日（八九）大理石產字第二○四六○號函送被告二人之相關文件等，作為認
    定被告涉有本件罪嫌之依據。
五、經查：
  (一)本案是經台灣高等法院花蓮分院（下稱花蓮高分院）檢察署檢察長發交偵辦，事
    故發生後台灣花蓮地方法院檢察署（下稱花蓮地檢署）檢察官係依違反勞工安全
    衛生法第五條第一項第一款、第四款、第二十八條第二項第一款、第三十一條第
    二項起訴伯軍公司，依同法第三十一條第一項、刑法第二百七十六條第二項起訴
    伯軍公司負責人潘碧蓉，惟經本院及花蓮高分院審理結果，判決伯軍公司與潘碧
    蓉無罪確定等情，有本院八十八年度訴字第三二九號、花蓮高分院八十九年度上
    訴字第一五○號刑事判決可參，並經本院調閱上開卷宗核閱無訛。而上開案件審
    理之事實與本案之事實有關，該案件卷內（除上述審理卷外，尚含花蓮地檢署八
    十八年度偵字第三五○○號偵查卷、八十七年度相字第二八九號相驗卷）不乏可
    供本件參酌之事證，故本院於審理中將該相關案卷提示被告後，援引為本件認定
    事實之依據，合先敘明。
  (二)被害人林清光是煌順公司之司機，八十七年六月二十三日十六時十五分許其駕駛
    車號ＧＶ─○九八號大貨車至西林工場漏斗型裝卸倉下方裝載碎石時，因漏斗型
    裝卸倉倒塌當場遭壓斃等情，為被告坦白承認，並經被害人家屬甲○○、證人許
    木通、司明鐘陳述甚詳，復有現場圖、勘驗筆錄、相驗屍體證明書、驗斷書各一
    份、照片數張附卷可稽（附於花蓮地檢署上述相驗卷內），是上開事實應堪信為
    真實。
  (三)上述事故發生原因，依礦場災變調查報告記載：「一、發生經過(二)：林清光將曳
    引車倒車行駛至該裝卸倉下方礦石出口處後即下車爬至車頭與車斗間之平台處，
    打開出料口閘以便卸料時，突然間漏斗型裝卸倉塌下，將正在作業之林清光當場
    壓死。在附近作業之選礦工司明鐘聽到轟一聲，見裝卸倉塌下馬上通知在山上採
    礦場之礦場安全管理員暨代理礦場機電安全督察員乙○○：：：。三、原因檢討
    (二)曳引車搬運流程為：司機將曳引車駛至碎選礦場後，會先查看前次裝運時所掉
    落在裝卸倉下礦石成品是否會阻礙車輛倒車之進入，若有則會駕駛鏟裝機先行清
    除礦石成品後，再將曳引車倒車進入裝卸倉下，俟車輛停妥後，司機再下車爬至
    車頭與車斗間之平台上，打開出料口閘進行裝載礦石成品：：：由於曳引車倒車
    進入及鏟裝機清除礦石成品其作業均在裝卸倉下，可能難免有撞擊裝卸倉支撐鋼
    樑之情形。(三)事故發生時豪雨，使裝卸倉內裝水並浸入礦石成品，增加裝卸倉荷
    重，加大支撐鋼樑壓力，司機在倒車及鏟裝時可能有撞擊支撐鋼樑，而當司機下
    車爬至車頭與車斗間之平台上打開出料口閘進行裝載礦石成品之際，因礦石瞬間
    滾動產生比靜止時較大壓力，以致支撐鋼樑無法承受其壓力，而彎曲變形，使該
    裝卸倉塌下：：：。五、綜合結論(一)該發生事故之裝卸倉因長年裝卸作業可能導
    致支撐鋼樑之強度減低，而依花蓮縣機械商業同業公會鑑定報告說明，在正常使
    用下其結構強度於靜態時應為容許。當日發生事故時豪雨，使其倉內裝水並浸入
    礦石增加支撐鋼樑壓力，司機在倒車及鏟裝時可能有撞擊支撐鋼樑，而致司機下
    車爬至車頭與車斗間之平台上打開出料口閘進行裝載，因礦石瞬間滾動產生比靜
    止時較大壓力，致支撐鋼樑無法承受其壓力，使裝卸倉塌下而發生事故」，有礦
    場災變調查報告（相驗卷三八至四十頁）及花蓮縣機械商業同業公會八十七年八
    月一日勘察會議記錄及所附資料可稽（花蓮地檢署八十九年度偵字第二三九○號
    偵查卷一○三至一○五頁），可見本件事故發生之原因，應係在雨水加壓及鋼樑
    受撞擊之情形下，致漏斗型裝卸倉支撐鋼樑之強度減低，以致肇事。
  (四)被告丙○○為西林工場之礦場負責人暨礦場安全主管，被告乙○○為礦場安全管
    理員兼礦場坑外安全督察員，此有榮工公司大理石工廠八十九年十月三日函及所
    附西林工場安全組織編制表及指揮監督系統圖各一份可參（偵查卷二九、三十頁
    ），被告丙○○、乙○○亦坦承其等有義務檢查該漏斗型裝卸倉，並曾於八十七
    年二月十日、二月十八日、四月八日及五月二十三日分別就該倒塌之漏斗型裝卸
    倉進行保養或補強，此有被告在偵訊時之筆錄可參，並有安全日誌足憑，被告對
    漏斗型裝卸倉之安全管理，顯然負有注意義務；惟系爭倒塌之漏斗型裝卸倉是在
    六十九年一月完工同年二月啟用，榮工公司在八十六年七月一日起才奉命接收西
    林工場及接管該漏斗型裝卸倉，且該裝卸倉亦無法定使用年限等情，有榮工公司
    大理石工廠九十年四月二日函及所附資料、花蓮縣機械商業同業公會函附卷足憑
    （本院卷六一至七八、八十頁），被告丙○○是從八十六年八月一日起任職榮工
    公司西林工場主任，被告乙○○是從八十八年七月十六日起任職榮工公司大理石
    工廠工程員（此為被告所自承），對該漏斗型裝卸倉之使用期間及年限均不清楚
    ，且其等均係榮工公司之職員，並未具有機械結構之專業知識，對於系爭漏斗型
    裝卸倉在雨水加壓及長期受撞擊後可能會導致支撐鋼樑強度減低而倒塌乙事，衡
    情並無預見可能，是本院認為被告就該漏斗型裝卸倉倒塌壓斃被害人，並不能論
    以過失刑責。
六、綜上所述，被告對於系爭漏斗型裝卸倉支撐鋼樑強度減低以致倒塌乙事，並無預
    見可能性，依據前開說明，其等所為要與過失行為之成立要件不符，此外，再經
    本院依職權調查結果後，亦無其他確切之證據足認被告涉有本件犯行，揆諸首揭
    規定，自應對被告為無罪之諭知。
據上論斷，應依刑事訴訟法第三百零一條第一項判決如主文。
中      華      民      國        九十      年      七    月    二十    日
                                  臺灣花蓮地方法院刑事庭
                                      法  官  楊  碧  惠
右正本證明與原本無異。
如對本判決不服，應於送達後十日內，向本院提出上訴狀。（應抄附繕本）告訴人或
被害人如對於本判決不服者，應具備理由請求檢察官上訴，其上訴期間之計算係以檢
察官收受判決正本之日期為準。
                                      法院書記官
中      華      民      國        九十      年      七    月    二十七  日


司法院資訊處製作；財團法人民間司法改革基金會備份。
